臺灣新竹地方法院民事判決　　　　　　　　96年度建字第26號
原　　　告　丙○○
訴訟代理人　林思銘律師
複代理人　　戊○○
被　　　告　丁○○
訴訟代理人　庚○○
上列當事人間請求給付承攬報酬事件，本院於中華民國96年12月
6日言詞辯論終結，判決如下：
    主      文
原告之訴及假執行之聲請均駁回。
訴訟費用由原告負擔。
    事實及理由
一、原告起訴主張：
(一)、原告承攬被告住宅新建工程（下稱系爭工程），於民國95年
    9月15日訂立合約書，工程總價每坪新臺幣（下同）50,000
    元，以施工圖面積實做實算，被告並預付工程款定金400,00
    0元。兩造簽約後，原告將1至3樓層之樓板灌漿完成，被告
    也依約給付原告900,000元。惟原告於95年12月30日續建第4
    樓層之工程時，被告卻單方面終止合約，要求原告結算1至4
    樓完成結構工程費及增加施工明細，原告乃於96年1月5日將
    已完成未請款之工程明細交給被告，要求被告給付終止系爭
    工程所造成原告之損失共744,668元，然被告一直未為給付
    ，原告另於96年6月4日，以新竹武昌郵局第684號存証信函
    催請被告於7日內付款，被告亦置之不理。
(二)、關於被告終止系爭工程一事，分別經證人甲○○證稱：庚○
    ○對正在施工的人說，你們全部收一收，不要做了，庚○○
    的意思就是連以後也不用作了，現場都是庚○○來看的，只
    看到被告到現場1次。證人己○○證稱：我們做一做，屋主
    庚○○就說要停工，叫我們不要做了，到現在都沒有繼續做
    ，庚○○比較常到工地。證人乙○○○證稱：163號業主庚
    ○○打電話給我，要我告訴原告把東西拿走，不要讓他蓋了
    等語。證人等雖均證述係訴外人即被告之妻庚○○要求停工
    ，但參酌訴外人庚○○在系爭工地監工之次數較被告頻繁，
    及事後於96年5月6日被告因訴外人庚○○反對，即未當場簽
    署協議書等情，足見訴外人庚○○之停工表示，足以代表被
    告，否則何以被告事後未即向原告為反對之意思，甚至可謂
    訴外人庚○○方為實際之業主，被告僅為出名人而已，系爭
    工程確於95年12月30日經被告單方面終止。
(三)、被告於96年8月2日固提出「新竹市○○段354地號施工協議
    書」（下稱協議書），欲證明其未終止合約。然原告簽署上
    開協議書係因被告終止合約後，剩餘之工程無人接手，被告
    遂邀同原告於96年5月6日至陳俊宏建築師事務所協調，由被
    告補貼終止合約期間材料費上漲之差價150,000元，要求原
    告繼續為其完成系爭工程，該協議書之條款及日期，係訴外
    人即系爭工程設計師辛○○依被告同意之條件撰寫，原告因
    見被告有心解決，遂當場在協議書上簽名。未料訴外人庚○
    ○反悔不簽轉身離去，被告見狀亦不敢在協議書上簽名，訴
    外人辛○○乃建議被告將協議書攜回，以1日為限，如被告
    同意，則由訴外人庚○○簽名於上，翌日將協議書連同150,
    000元交給訴外人辛○○，訴外人辛○○再將該筆款項轉交
    給原告，逾期則協議書失效，此亦經證人辛○○證稱：寫好
    之後庚○○不同意就走了，被告不敢簽，說要拿回去給太太
    看，拿回去後就沒有消息了，其他人是當場簽好的，而被告
    提出之協議書，我也是第1次看到，所以我認為是無效的等
    語。故被告未於期限內簽署協議書，亦未依協議書之約定交
    付款項給訴外人辛○○或原告，該協議書業已失其效力，被
    告臨訟提出，欲回復系爭工程合約效力，有違誠實信用原則
    ，本無足採。再者，原告於96年6月4日，以新竹武昌街郵局
    存證信函第684號函向被告請求停工前之工程款，即生撤回
    上開協議之意思，被告雖於96年6月9日方以存證信函表明「
    96年5月6日雙方達成協議，願按協議書內容遵守」之意思，
    卻未提出協議書正本與150,000元，被告上開意思表示且為
    「新要約」，原告拒絕承諾，故協議書亦不生效。況，被告
    夫妻出爾反爾，反覆無常，實令原告不敢恭維，無法再接受
    該項條件，只求被告能儘早付清已完工部分之工程款項。
(四)、依系爭工程之施工平面圖與雜項配筋圖可知，系爭工程1至3
    樓之左、右面RC牆之厚度均為12公分（即圖示12CMRC），鋼
    筋配置僅需要1層。前面之RC牆厚度為15公分，鋼筋配置為2
    層。後面之RC牆厚度為12公分，鋼筋亦僅需鋪1層，然原告
    為加強系爭工程後面牆之防水性，仍為被告將該牆厚度增加
    為15公分，此不影響結構安全。另第4樓層之牆面規劃為左
    面為磚造（即圖說1B）、右面為RC牆，厚度15公分，鋼筋2
    層，但原告施作此牆面期間，即遭被告要求終止合約而停工
    ，故現狀只有第1層鋼筋，而第2層鋼筋部分亦需配管（如電
    管、水管等）完成，才可綁上，非原告偷工減料，此由照片
    顯示之管線配置未完成即可佐證，是被告空言主張原告有缺
    少鋼筋之偷工減料行為，並不可採。另被告主張原告將鋼筋
    弄彎，係因被告對於建築專業不了解產生之誤會，因被告未
    指明何處、如何弄彎，原告亦無法提出明確之說明。
(五)、綜上，系爭工程合約已為被告終止，原告亦不願接受上開協
    議書之拘束使已終止之合約效力回復，是原告請求被告給付
    上開款項自屬有據，並聲明：
(1)、被告應給付原告744,668元，及自起訴狀繕本送達日起至清
    償日止，按年息百分之5計算之利息。
(2)、願供擔保，請准宣告假執行。
(3)、訴訟費用由被告負擔。
二、被告則以：
(一)、原告確有承攬系爭工程，惟訴外人庚○○於95年12月30日至
    工地現場，發現原告施工時將鋼筋折彎，原設計為雙層雙向
    之牆壁亦僅為單層單向，雙方遂起爭執，訴外人庚○○當場
    說了些氣話，但被告不在場，亦不同意，事後被告於96年1
    月間以電話及口頭等方式，數度要求原告儘速依合約繼續施
    工，兩造亦曾於96年2月6日在陳俊宏建築師事務所協調，其
    後被告更三度以存證信函要求復工，原告均置之不理，被告
    未曾終止合約。
(二)、原告承攬系爭工程多處應施工而未施工，依施工平面圖所示
    ，系爭工程1至4樓各四面牆壁為RC WALL配筋#3@15CM雙層雙
    向、地面層鋼筋亦應為雙層雙向配筋，原告竟施作為單層單
    向，復將1樓及4樓鋼筋折彎，損害建物結構之強度。另地面
    層應有10CM碎石級配壓實，卻以廢土施作。2樓RC牆壁因板
    模固定不當，灌漿時水泥因此爆開，導致該面牆壁局部發生
    瑕疵，4樓鋼筋亦已鏽壞。系爭工程因原告未依設計施工，
    偷工減料、施工不善、延誤工期，致工程品質不合原始設計
    ，造成被告嚴重之損失，在諸多瑕疵未改善前，被告實無法
    接受終止合約之請求，若原告執意片面終止合約，請將系爭
    工程標的保管權交給被告，由被告請人評鑑需改善及完成剩
    餘工程所需費用，供為求償或支付予原告之依據等語，資為
    抗辯。
(三)、被告為此聲明：
(1)、原告之訴及假執行之聲請均駁回。
(2)、訴訟費用由原告負擔。
(3)、如受不利判決，願供擔保免予假執行。
三、本院之判斷：
(一)、原告主張其承攬系爭工程，兩造於95年9月15日訂立合約書
    ，約定工程總價每坪50,000元，以施工圖面積實做實算，被
    告並預付工程款定金400,000元。兩造簽約後，原告將1至3
    樓層之樓板灌漿完成，被告也依約給付原告共900,000元，
    惟原告於續建第4樓層期間，認為被告於95年12月30日已單
    方面終止合約，乃於96年1月2日、1月5日分別出具估價單，
    請求被告給付其遭終止合約之損失744,668元。兩造另於96
    年5月6日至陳俊宏建築師事務所協調原告繼續施作系爭工程
    未果，被告亦迄未給付原告請求之744,668元等情，業經原
    告供明在卷，並提出合約書、存證信函各1紙、估價單2紙及
    系爭工程相片6張佐證，且為被告所不爭執，堪認原告此部
    分之主張為真實。
(二)、原告主張因被告於95年12月30日單方面終止合約，始核算系
    爭工程1至4樓完成結構工程費用及增加施工明細，據以向被
    告請求總額744,668元之損失，然為被告否認，並以被告並
    未終止合約，原告施作系爭工程且有諸多瑕疵，造成被告嚴
    重損失，無法接受原告核算之給付總額置辯。則兩造爭執點
    厥為(1)、被告於原告施作系爭工程期間，有無於95年12月30
    日終止合約？(2)、如合約業經被告終止，原告得向被告請求
    損害之金額為何？
(三)、經查：
(1)、按代理人於代理權限內，以本人名義所為之意思表示，直接
　  對本人發生效力，民法第103條定有明文。故受任人本於委
    任人所授與之代理權，以委任人名義與他人為法律行為時，
    固直接對委任人發生效力，若受任人以自己或第三人之名義
    與他人為法律行為，則對於委任人不生效力，其委任人與法
    律行為之他造當事人間，自不發生何等法律關係。又由自己
    之行為表示以代理權授與他人，或知他人表示為其代理人而
    不為反對之表示者，對於第三人應負授權人之責任；無代理
    權人以代理人之名義所為之法律行為，非經本人承認對於本
    人，不生效力，民法第169條前段、第170條亦有規定。惟民
    法第169條之表見代理，本質上仍屬無權代理，祇因客觀上
    有表見之事實，足使第三人信其有代理權，為維護交易之安
    全，法律乃規定本人應負授權人之責任。至「隱名代理」，
    系指代理人為法律行為時雖未以本人名義為之，而實際上有
    為本人之意思，且此項意思為相對人所明知或可得而知者而
    言。申言之，前者係無權代理人而以本人名義為法律行為，
    後者則係有權代理人而未以本人名義為法律行為，最高法院
    85年臺上字第417號判決意旨可供參考。是行為人以自己名
    義為意思表示或受意思表示時，自需以其係有權代理人為前
    提，始有進一步討論其法律行為效力直接歸屬本人與否之必
    要，而主張有權代理者，依民事訴訟法第277條前段之規定
    ，應由其負舉證之責任。
(2)、原告主張系爭工程是訴外人庚○○要求停工，參酌訴外人庚
    ○○在系爭工地監工之次數較被告頻繁，及96年5月6日僅因
    訴外人庚○○反對，被告即未當場簽署協議書，足見訴外人
    庚○○足以代表被告為停工之意思表示，否則被告事後何以
    未即向原告為反對之意思，甚至可謂訴外人庚○○方為實際
    之業主，系爭工程契約業經訴外人庚○○於95年12月30日單
    方面終止云云，然為被告否認，並以上開情詞置辯。查：
、原告主張訴外人庚○○於95年12月30日前往系爭工程工地巡
    視時，要求現場施工人員停工等情，分別為證人甲○○於本
    院審理時證稱：「我在施作水電工程時，庚○○說我們隨便
    亂弄，叫正在施工的人全部收一收不要做了，被告沒有在場
    ，庚○○也沒有說是被告叫她來要求停工的，庚○○當時的
    意思是連以後也不用做了，我們收好東西就下來，之後也沒
    有進場施工。」、證人己○○於本院審理時證稱：「我負責
    綁鋼筋，系爭工程1到4樓都是我做的，當天庚○○叫我們停
    工，被告沒有在場，庚○○也沒有說是被告叫他來要求停工
    的，我問原告怎麼辦，原告就說那就不要做了，也沒有說什
    麼時候還要進來做，到現在都沒有繼續做。」、證人乙○○
    ○於本院審理時證稱：「我沒有接過被告的電話，是庚○○
    打電話給我，要我轉告原告，把工地的東西拿走，不要讓他
    蓋了，我說她應該親自向包商說。之後我問原告，原告說庚
    ○○在工地也有說相同的話，他已知悉。」等語明確（見本
    院96年11月20日言詞辯論筆錄），互核其等供述之情節大致
    相符，堪認原告此部分主張為真實，足見訴外人庚○○確於
    上開時地，以自己名義要求原告停工之事實。
、系爭工程合約係由兩造具名簽立，有合約書1份在卷可佐，
    則相關權利義務存在於兩造間，是否終止合約，依理亦僅兩
    造可得決定，而夫妻於日常家務固得互為代理人，但終止系
    爭工程合約與否，並非日常家務，妻自非當然有代理其夫之
    權限，被告復否認有何事先授權訴外人庚○○為上開停工之
    意思表示，則訴外人庚○○於上開時地是否為被告之代理人
    ，即有可疑？難認其所為停工意思表示之效力已直接歸屬於
    被告。原告雖另以訴外人庚○○監工次數較被告頻繁，更因
    其反對，被告即未當場簽署協議書，訴外人庚○○方為實際
    業主，認訴外人庚○○足以代表被告為停工之意思云云。然
    系爭工程既為被告訂約施作，訴外人庚○○基於與被告為夫
    妻之情誼，主動前往系爭工程工地監看施工進度本為情理之
    常，原告復未舉證證明被告有何授與代理權予訴外人庚○○
    之事實，是尚難僅以訴外人庚○○前往工地次數較被告頻繁
    ，逕認訴外庚○○為被告之代理人。又兩造為系爭工程合約
    之當事人，已如上述，原告於系爭工程停工後出具之估價單
    及存證信函，均以被告為受領意思表示對像，亦有上開估價
    單及存證信函在卷可佐，堪認原告所認知系爭工程之業主實
    係被告，才會因上開爭執而對被告有所請求，原告嗣主張訴
    外人庚○○為實際業主云云，亦無足採，是原告主張訴外人
    庚○○於上開時地足以代表被告為終止契約之意思表示云云
    ，顯不可信。
、綜上，原告主張訴外人庚○○於上開時地代理被告終止系爭
    工程合約，並不可信，反係被告否認系爭工程合約從未終止
    ，為有憑據，堪認系爭工程合約未經被告終止，兩造上開合
    約依然存在，原告以被告單方面終止合約，請求賠償因此所
    生之損害，為無理由，應予駁回。
四、本件系爭工程合約既依然存在，原告自無何因合約終止致生
    損害可言，故上開爭點(2)、如合約業經被告終止，原告得向
    被告請求損害之金額為何？本院即無庸判斷，併此敘明。
五、原告之訴既經駁回，其假執行之聲請即失所附麗，應併予駁
    回。
六、原告雖請求將系爭工程送請建築師工會鑑定，用以辨明原告
    有無偷工減料及所提結算金額之正確性，因原告無法證明被
    告確有終止合約，無從據以對被告請求損害賠償，本院即無
    將系爭工程送請鑑定之必要，而本件事證已臻明確，兩造其
　　餘攻擊防禦方法及所舉未經援用之證據，經本院斟酌後，認
  　為均不足以影響本判決之結果，爰不一一論述，附此敘明。
七、據上論結，原告之訴為無理由，依民事訴訟法第78條，判決
    如主文。
中　　華　　民　　國　　96　　年　　12　　月　　21 　 日
                  民事第一庭  法  官  林昌義
以上正本係照原本做成。
如對本判決上訴，須於判決送達後20日內向本院提出上訴狀
中　　華　　民　　國　　96　　年　　12　　月　　21 　 日
                              書記官  戴家旭
